【裁判字號】    99,訴,670
【裁判日期】    990901
【裁判案由】    侵權行為損害賠償
【裁判全文】
臺灣臺南地方法院民事判決               99年度訴字第670號
原      告  泰安產物保險股份有限公司臺南分公司
法定代理人  乙○○
訴訟代理人  丙○○
            丁○○
被      告  戊○○
            甲○○
上列當事人間請求侵權行為損害賠償事件，經本院於民國99年8
月18日言詞辯論終結，判決如下：
    主      文
被告戊○○、甲○○應給付原告新臺幣壹佰貳拾萬元，及自99年
6月8日起至清償日止，按週年利率百分之5計算之利息。
訴訟費用新臺幣貳萬柒仟柒佰參拾元由被告戊○○、甲○○負擔
。
    事實及理由
壹、程序事項：
一、按訴狀送達後，原告不得將原訴變更或追加他訴。但擴張或
    減縮應受判決事項之聲明，不在此限，民事訴訟法第255 條
    第1項第3款定有明文。本件原告起訴時聲明：「被告應給付
    原告新台幣（下同）2,700,000 元，及自本訴狀繕本送達翌
    日起至清償日止，按週年利率百分之5 計算之利息」（見本
    院卷第5頁）；嗣於民國（下同）99年8月18日言詞辯論程序
    時更正聲明為：「被告應給付原告1,200,000 元，及自本訴
    狀繕本送達翌日起至清償日止，按週年利率百分之5 計算之
    利息。」（見本院卷第88頁），經核原告所為變更屬於減縮
    應受判決事項之聲明，揆諸前開規定，應予准許，合先敘明
    。
二、被告戊○○受合法通知，無正當理由未於言詞辯論期日到場
    ，核無民事訴訟法第386條所列各款情形，爰依原告之聲請
    ，由其一造辯論而為判決。
貳、實體事項：
一、本件原告起訴主張：
  (一)查原告所承保被告甲○○所有由被告戊○○駕駛之牌照號碼
    NZ-9782號自小客車，於94年7月2 日16時許，行經台南縣鹽
    水鎮○○路新榮高幹6 號電桿前，因超速行駛，適有被害人
    曾棟住騎乘之車牌號碼MTG-870號重型機車行駛於同向前方
    ，欲左轉進入某不名村里道路，駛至接近中央分隔線處，被
    告戊○○因閃煞不及車頭撞及曾棟住所騎乘之機車，造致曾
    棟住倒地傷重不治死亡，刑事責任已由台南地院94年度交訴
    字第166號刑事判決處刑。關於被害人曾棟住死亡，其繼承
    人及被告二人通知原告參與調解，惟被告均堅決表示事故車
    輛無出租之情事，致原告同意理賠2,700,000元（含強制汽
    車責任保險金1,500,000元），嗣後原告查得刑事判決始知
    被保險人即被告甲○○將被保險車輛出租與被告戊○○使用
    。
  (二)按「因故意或過失不法侵害他人權利者，負損害賠償責任」
    、「汽車、機車或其他非依法軌道行駛之動力車輛，在使用
    中加損害於他人者，駕駛人應賠償因此所生之損害」，民法
    第184條第1 項前段、第191-2條定有明文，又汽車保險自用
    汽車條款之汽車保險共同條款第9條不保事項第4款所載：「
    被保險汽車因出租與人……等類似行為之使用所致者」，原
    告公司不負賠償之責。被告二人於原告與被害人家屬和解前
    ，均隱瞞有出租之事實，致原告同意和解而給付理賠金，造
    致原告之損害而受利益，應返還其利益，故被告應負侵權行
    為及返還不當得利之損害賠償責任。
  (三)原告公司與被告甲○○係訂定「自用汽車保險契約」而非「
    營業汽車保險契約」，兩者契約之承保範圍與保險費率並不
    相同，被告甲○○為規避省下保險費用，雖明知肇事車輛（
    N2- 9782）平日作為出租與人收取營業租金圖利，卻以自用
    小客車為名向原告公司投保，至保險事故發生仍依自用汽車
    保險契約向原告公司申請理賠。
  (四)本件保險車輛違約出租發生事故，縱原告向被告二人一再求
    証，均堅決否認肇事車輛有任何出租營利之行為，直至被告
    戊○○因過失致死事件遭鈞院判刑，原告公司始由該判決得
    知系爭車輛有出租營利之行為。依被告甲○○與本公司（即
    原告）所簽訂之「自用汽車保險契約」共同條款第9條第4款
    所載「被保險之汽車因出租與人或作收受報酬……行為之使
    用所致者」原告公司不負損害賠償之責，本件事故依雙方簽
    訂之保險契約應屬不保事項，然因被告二人依詐欺之方式虛
    偽隱瞞事實，造致原告公司之人員和被害人家屬和解而給付
    保險金造致損害，理應負損害賠償之責。
  (五)並聲明：1.被告應給付原告1,200,000 元，及自起訴狀繕本
    送達之翌日起至清償日止，按週年利率百分之5 計算之利息
    ；2.訴訟費用由被告負擔。
二、被告甲○○則以：
  (一)查該案刑事判決書證據調查所記載：「租賃契約書乙證物，
    乃是依證人曾慶順、甲○○ (答辯人）、葉桓志於警詢中之
    陳述」。事實上該刑事案件，並無「租賃契約書」此證物，
    也無答辯人之陳述記錄（該刑事案件答辯人並無做任何之警
    訊筆錄，何來會有答辯人之陳述記錄呢？因此，其刑事判決
    書記載：有答辯人之陳述，戊○○所駕駛之汽車是向本人租
    的，根本是與事實有所不符合。）。事實上該汽車是戊○○
    向本人「借的」而不是租的（因本人與戊○○是好朋友之關
    係）。按民事訴訟法第288條第1項明文，法院不能依當事人
    聲明之證據而得心證，為發現真實認為必要時，得依職權調
    查證據。故本節答辯人與戊○○於該案兩人是否有「汽車租
    賃關係」，民事法院實有必要依職權重新調查之，以達事實
    之水落石出。
  (二)按原告與答辯人係定「自用汽車保險契約」，其答辯人並無
    將該受保之汽車做「營業出租」給戊○○之情事，依「自用
    汽車保險契約」原告應理賠予被害人是無誤。
  (三)原告在此事件調解中，明知該汽車並無「出租關係」，所以
    才願意理賠被害人，如今只依同案件之不符事實、錯誤記載
    之刑事判決書，就即稱：「該自用汽車有出租情事」，如此
    要來向答辯人請求負侵權行為及返還不當得利之損害賠償責
    任，實為有不當。
  (四)又即當時原告同意理賠被害人新台幣120萬，其另150萬是強
    制汽車責任保險金應該賠予被害人之金額，其這150 萬並不
    是原告所付出之「自用汽車保險契約」理賠金，因此強制汽
    車責任保險金理賠被害人150 萬之事，原告無權做為訴請之
    標的物金額。
  (五)並聲明：1.原告請求被告應給付原告1,200,000 元，實為無
    理由；2.訴訟費用由原告負擔。
三、兩造不爭執之事項：
  (一)被告戊○○駕駛系爭汽車過失致人於死，經本院94年度交訴
    字第166 號判處有期徒刑二年四月之判決書形式上不爭執。
  (二)對兩造所簽訂之自用汽車保險契約書不爭執。
  (三)對鹽水鎮調解委員會調解書形式上不爭執。
  (四)對本院96年度訴字第674號民事判決書不爭執。
四、兩造爭執之事項：
  (一)被告甲○○是否有將系爭N2-9782自小客車出租予被告戊○○
    ？
  (二)原告可否向被告請求1,200,000 元。
五、本院得心證之理由：
  (一)、本件原告起訴主張：原告所承保被告甲○○所有由被告戊
      ○○駕駛之牌照號碼NZ-9782號自小客車，於94年7月2日
      16時許，行經台南縣鹽水鎮○○路新榮高幹6號電桿前，
      因超速行駛，適有被害人曾棟住騎乘之車牌號碼MTG-870
      號重型機車行駛於同向前方，欲左轉進入某不名村里道路
      ，駛至接近中央分隔線處，被告戊○○因閃煞不及車頭撞
      及曾棟住所騎乘之機車，造致曾棟住倒地傷重不治死亡，
      刑事責任已由台南地院94年度交訴字第166號刑事判決處
      刑。關於被害人曾棟住死亡，其繼承人及被告二人通知原
      告參與調解，惟被告均堅決表示事故車輛無出租之情事，
      致原告同意理賠2,700,000元（含強制汽車責任保險金
      1,500,000元），嗣後原告查得刑事判決始知被保險人即
      被告甲○○將被保險車輛出租與被告戊○○使用。被告則
      以：被告甲○○未將被保險車輛出租與被告戊○○使用等
      語，資為抗辯。
  (二)、經查原告主張被告甲○○以其所有車號N2－9782號自用小
      客車，向伊投保汽車第三人責任保險，按自用小客車費率
      繳交保險費為兩造所不爭執，被告戊○○嗣於94年7月2日
      16時許，駕駛該車行經台南縣鹽水鎮○○路新榮高幹6號
      電桿前，因超速行駛，適有被害人曾棟住騎乘之車牌號碼
      MTG-870號重型機車行駛於同向前方，欲左轉進入某不名
      村里道路，駛至接近中央分隔線處，被告戊○○因閃煞不
      及車頭撞及曾棟住所騎乘之機車，致曾棟住倒地傷重不治
      死亡，經本院94年度交訴字第166號刑事判決判處戊○○
      有期徒刑2年4月確定，並經調解原告同意理賠被害人家屬
      2,700,000元（含強制汽車責任保險金1,500,000元）之事
      實，業據其提出（汽車險賠款收據暨同意書、汽車險賠償
      申請書）、本院94年度交訴字第166號刑事判決、96年度
      訴字第674號及臺灣高等法院臺南分院97年度上易字第48
      號判決書各一件為證，並為被告所不爭執，復經本院調閱
      94年度交訴字第166號公共危險等案件刑事卷宗全部查明
      無誤，堪信為實在。
   (三)茲有疑義者乃被告甲○○是否有將系爭N2-9782自小客車出
     租予被告戊○○？
     經查，被告甲○○將系爭N2-9782自小客車出租予被告戊○
     ○之事實，有被告甲○○於新營分局鹽水分駐所坦承「該
     車於94年7月2日15時46分在我戶籍地（鹽水鎮○○里○○
     路10號）由戊○○租賃出去的」「戊○○租賃該車時有出
     示普通小型車駕照並簽訂契約書」「戊○○至我車行租車
     是由本人經辦的。戊○○聲稱要承租6小時（至同日21時46
     分）」「戊○○於契約書上有留下一支行動電話000000000
     」「我不認識戊○○」「作何用途戊○○並沒有說。有付
     新台幣1000元租金」「戊○○94年6月份曾到我車行承租過
     一次」此有台南縣警察局新營分局鹽水分駐所調查筆錄附
     於94年相字第931號卷第9、10頁可稽，並有承租人戊○○
     簽名捺指印之契約一紙可稽，準此，被告甲○○辯稱未將
     系爭N2-9782自小客車出租予被告戊○○，係借予戊○○云
     云，顯係臨訟卸責之詞，尚非可採。
   (四)按「因故意或過失不法侵害他人權利者，負損害賠償責任
      」、「汽車、機車或其他非依法軌道行駛之動力車輛，在
      使用中加損害於他人者，駕駛人應賠償因此所生之損害」
      ，民法第184條第1項前段、第191-2條定有明文，又汽車
      保險自用汽車條款之汽車保險共同條款第9條不保事項第4
      款所載：「被保險汽車因出租與人……等類似行為之使用
      所致者」，原告公司不負賠償之責。
   (五)又按保險契約亦為契約之一，於雙方當事人意思表示合致
     即為成立，除有違反法律強制或禁止之規定外，雙方當事
     人即應受契約條款所拘束。原告主張依其當時與被告簽訂
     之汽車保險自用汽車條款之汽車保險共同條款第9條不保事
     項第4項之規定，原告公司不負賠償之責，業據其提出汽車
     保險自用汽車條款之汽車保險共同條款為憑，而系爭被保
     險汽車原係供被告自用，嗣移為租賃使用，並未經被告通
     知原告獲得原告之同意，又自用汽車變更為租賃汽車使用
     ，發生保險事故之機率必然增加，此觀之自用小客車之保
     險費率三年保險費，遠較租賃小客車之保險費率三年保險
     費為低自明，此一因使用性質變更而增加之危險，被告既
     未依約以書面通知原告並經原告書面同意，則原告依兩造
     所簽訂之汽車保險條款第9條第4項之規定，向被告追償其
     已賠償被害人之家屬之120萬元，即非無據。
六、綜上所述，原告基於被告變更該被保險汽車使用性質致增加
    危險，並未以書面通知伊並經伊書面同意之事實，依兩造當
    時所簽訂之汽車保險自用汽車條款之汽車保險共同條款第9
    條不保事項第4項之規定，主張侵權行為及不當得利之法律
    關係向被告請求已賠付被害人家屬之120萬元，為有理由，
    被告甲○○所辯未租於戊○○使用因乏依據，均不足採。從
    而，原告請求被告二人給付所賠付之120萬元，及自訴狀繕
    本送達翌日即99年6月8日起至清償日止，按週年利率百分之
    5計算之利息，為有理由，應予准許。
七、本件判決基礎已臻明確，兩造其餘之攻擊防禦方法及訴訟資
    料經本院斟酌後，核與判決結果不生影響，無一一論述之必
    要，併予敘明。
八、末按訴訟費用，由敗訴之當事人負擔；法院為終局判決時，
    應依職權為訴訟費用之裁判，民事訴訟法第78條及第87條第
    1項分別定有明文。經核本件訴訟應徵之第一審裁判費為27,
    730元，有卷附之裁判費審核單及收據可稽（見本院卷第3頁
    、第41頁），故依上開規定確定被告應負擔之訴訟費用如主
    文第2項所示。
九、據上論結，本件原告之訴為有理由，依民事訴訟法第385條
    第1項前段、第78條、第87條第1項，判決如主文。
中    華    民    國    99    年    9     月    1     日
                  民事第二庭    法  官  侯明正
以上正本係照原本作成
如不服本判決，應於送達後20日內，向本院提出上訴狀並表明上
訴理由，如於本判決宣示後送達前提起上訴者，應於判決送達後
20日內補提上訴理由書（須附繕本）。如委任律師提起上訴者，
應一併繳納上訴審裁判費。
中    華    民    國    99    年    9     月    1     日
                                書記官  程欣怡

司法院資訊處製作；財團法人民間司法改革基金會備份。
